臺灣士林地方法院刑事判決　　　　　　　 93年度易字第936號
公　訴　人　臺灣士林地方法院檢察署檢察官
被　　　告　乙○
　　　　　　　　　　樓
上列被告因詐欺案件，經檢察官提起公訴（93年度偵緝字第846
、847 號），本院判決如下：
    主  文
乙○以詐術得財產上不法之利益，處有期徒刑月，如易科罰金
以佰元折算壹日；又意圖為自己不法之所有，以詐術使人將本
人之物交付，處有期徒刑肆月，如易科罰金以佰元折算壹日；
應執行有期徒刑陸月，如易科罰金以佰元折算壹日。
    事  實
一乙○於民國92年11月1 日以其所有車牌號碼5C-705號營業小客
  車為質押，向設於臺北市○○區○○路2 段243 之7 號由甲○
  ○經營之「天利當舖」借款新台幣（下同）100,000 元，典當
  期間自92年11月1 日至93年2 月1 日止。乙○並無還車之意，
  仍於同年月7 日前往天利當舖，以需該車營生賺錢返還天利當
  舖本金及利息為由，向天利當舖商借其質押之5C-705號營業小
  客車，並虛以承諾於92年12月7 日返還，使天利當舖人員陷於
  錯誤將該車交予乙○，甲○○因而喪失該車占有致動產質權消
  滅，而乙○得續以使用已提供予天利當舖質押之5C-705號營業
  小客車，及提供該車設定動產抵押向台新銀行貸款（詳下述）
  ，而得財產上不法之利益。
二乙○明知5C-705號營業小客車已向天利當舖質押借款100,000
  元，且其另積欠銀行信用卡費百餘萬元，及地下錢莊100,000
  元，其根本無力還款，亦無還款之意，竟基於為自己不法所有
  之意圖，隱瞞5C-705號營業小客車已向天利當舖質押借款100,
  000 元及其無還款意願及能力之事實，於92年12月19日提供其
  前開營業小客車為擔保，向台新國際商業銀行股份有限公司（
  下稱台新銀行）申請貸款300,000 元，並於同年月24日將5C-7
  05號營業小客車為台新銀行設定最高限額450,000 元之動產抵
  押權，且約定自93年1 月24日至95年12月24日止，分36期還清
  ，每期還款10,997元，並約定分期價款繳清前，該自小客車應
  放置於臺北市士林區○○○路331 巷36弄13號3 樓乙○住處，
  為動產擔保交易之債務人，該動產抵押契約且已向臺北市監理
  處辦妥登記在案。使台新銀行承辦人員陷於錯誤，而交付300,
  000 元之款項予乙○，詎乙○取得台新銀行貸款後，未清償分
  文，且意圖為自己不法之利益，於93年3 月間將為動產擔保交
  易標的物之前開營業自小客車遷移出原約定放置處所，致使台
  新銀行遍尋該自小客車未著，無法就該自小客車取償而受有損
  害。
三案經天利當舖負責人甲○○、台新銀行訴由台灣士林地方法院
  檢察署檢察官偵查起訴。
    理  由
一訊據被告乙○，對上揭與台新銀行訂立車輛動產抵押契約，以
  貸款300,000 元，依契約該自小客車應放置在其前述住處，惟
  伊於93年3 月間將前開營業自小客車遷移出原約定放置處所之
  違反動產擔保交易法之犯行自白不諱，且坦承於92年11月間向
  天利當舖貸款100,000 元，嗣於92年12月間提供其所有5C-705
  號營業小客車設定動產抵押權，向台新銀行貸款300,000 元，
  借款時並未告知台新銀行5C-705號營業小客車另向天利當舖質
  押借款，積欠台新銀行之上揭款項分文未償等情不諱，惟矢口
  否認詐欺得利及詐欺取財之犯行，辯稱：伊於92 年9、10月間
  向天利當舖借款70,000元，於同年11月間再貸30,000元，共計
  100,000 元，借款僅質押5C-705號營業小客車之行車執照，並
  未質押該車，故未向天利當舖借該車使用。另伊於92年12月間
  向台新銀行為上開貸款時，係打算以駕駛計程車營業所得及與
  友人合夥開設早餐店之營業所得還款，伊並無不還款，詐欺台
  新銀行之意云云，經查：
  (一)被告於92年11月1 日以其所有5C-705號營業小客車為質押，
    向天利當舖典當借款100,000 元，典當期間自92年11月1 日
    至93年2 月1 日止。嗣被告於92年11月7 日以需用車謀生，
    以賺錢償還天利當舖本金及利息為由，向天利當舖借5C-705
    號營業小客車使用，並約定92年12月7 日還車等情，業據證
    人即天利當舖經理丙○○於警詢、檢察事務官詢問時證述在
    卷（檢察官、被告均同意引為證據），並有5C-705號營業小
    客車行車執照、天利當舖收當物品登記簿、押當車輛借用切
    結書在卷可參，堪可認定。雖被告辯稱：向天利當舖借錢時
    ，只押行車執照，未質押5C-705號營業小客車云云，然此與
    前述之證據不符，且查當舖係以收受有價值之物為質押而貸
    款他人為業，若被告未將5C-705號營業小客車予天利當舖為
    質押，僅提供無經濟價值之行車執照為質押，衡情天利當舖
    應不會貸款予被告，被告此部分答辯，與常情有悖且與事實
    不符，應係臨訟編撰之詞，不足採信。次查被告自92年11月
    7 日將5C-705號營業小客車取走後，即未再繳交利息予天利
    當舖，至92年12月7 日亦未還車，經天利當舖致電及以存證
    信函催討，被告亦未置理，甚且於92年12月24日再以該車為
    台新銀行設定動產抵押權，另支借300,000 元等情，除據證
    人即天利當舖經理丙○○於警詢、檢察事務官詢問時證述在
    卷（檢察官、被告均同意引為證據）外，另有存證信函、簽
    立日期為92年12月24日之動產擔保交易動產抵押設定登記申
    請書、簽立日期為92年12月24日之車輛動產抵押契約書在卷
    可參，亦堪認定。被告明知應於92年12月7 日將5C-705號營
    業小客車返還天利當舖，竟未返還，且旋於92年12月24日提
    供該車為台新銀行設定動產抵押另行貸款，顯見被告於92年
    11月7 日向天利當舖借5C-705號營業小客車使用時，即有屆
    期不還車，致使甲○○因而喪失該車占有致動產質權消滅，
    另將該車作為他用以牟取財產上不法利益之詐欺犯意甚明。
    是被告此部分之犯行，堪可認定。
  (二)次查被告於92年12月19日，並未告知台新銀行5C-705號營業
    小客車已另向天利當舖質押借款100,000 元，仍以其所有5C
    -705號營業小客車為台新銀行設定動產抵押權，向台新銀行
    申請貸款300,000 元，並於92年12月24日訂立動產抵押契約
    書，為前述之約定，該動產抵押契約且已向臺北市監理處辦
    妥登記在案，嗣被告分文未償，且避不見面，經台新銀行派
    員於93年4 月13日前往上址查看，並未見5C-705號營業小客
    車停放於該處等情，業據證人即台新銀行法務沈亨忠、徐仁
    潔分別於警詢、檢察事務官詢問中、證人陳育宗於本院審理
    時證述在卷（檢察官、被告均同意證人沈亨忠、徐仁潔前述
    所言為證據），並有簽立日期92年12月24日之動產抵押設定
    登記申請書、車輛動產抵押契約書、臺北市監理處92年12月
    25日北市監三字第2092B75260號函、臺北市監理處動產擔保
    交易證明書、存證信函、台新銀行外訪回擲單、訪視照片等
    在卷可參，堪可認定。再查被告向台新銀行之上開借款，未
    清償分文，未曾出面與告訴人台新銀行洽商解決還款事宜，
    且於93年3 月間將5C-705號營業小客車達遷移他處，未放置
    在約定之地點，衡此，被告顯存心避債而有為自己不法利益
    之意圖甚明。至台新銀行於被告欠繳分期價款後，因被告已
    將該車移離原約定放置處所，致使台新銀行尋找該車未獲，
    無法即時依動產擔保交易法之相關規定，行使債權人取回占
    有標的物並就標的物取償之權利，其因而受有損害自屬當然
    。再被告就有無將5C-705號營業小客車交予地下錢莊抵債，
    先後為不同之陳述，此部分並無證據可証，難以認定被告將
    該車交予地下錢莊抵債，依卷內查得之證據，僅足證明被告
    將5C-705號營業小客車遷移約定之停放地點，併予敘明。
  (三)再查被告於91年12月6 日向台新銀行貸款300,000 元，於92
    年12月19日時尚積欠220,259 元，另於92年11月1 日向台新
    銀行貸款100,000 元等情，除如前述外，另有證人陳育宗於
    本院之證詞，及簽立日期91年12月6 日之動產抵押設定登記
    申請書、動產抵押契約書，及台新銀行還款明細查詢表等在
    卷可參，又被告自承：在92年12月19日向台新銀行貸款時，
    伊另積欠銀行信用卡費百餘萬元，地下錢莊本金100,000 元
    ，地下錢莊之借款月息30分。在92年向台新銀行為前述貸款
    前，伊所投資之早餐店，款項遭友人捲走，當時伊沒有存款
    ，靠現金卡周轉過活，開計程車所得1 天約幾百元至千餘元
    ，所得不足以支付銀行貸款之利息等語（參本院94年2 月22
    日準備程序筆錄、94年7 月27日審理筆錄），堪認被告於92
    年12月19日向台新銀行申請貸款時，已無存款，且負債累累
    ，甚且需靠現金卡周轉，被告雖以駕駛計程車為業，但所得
    頂多千餘元，根本不足以支付其前已積欠款項之利息，被告
    如何能返還92年12月間向台新銀行之貸款？又被告賴以維生
    之5C-705號營業小客車，被告已質押予天利當舖，雖被告向
    天利當舖借該車使用，然依約應於92年12月7 日返還，被告
    雖未依約返還，惟隨時可能遭天利當舖取回，一旦遭取回，
    被告即無謀生之工具，屆時被告維持基本生活尚有困難，如
    何能返還向台新銀行之前開欠款？堪信被告向台新銀行貸款
    時，明知其無還款之能力，又被告雖提供5C-705號營業小客
    車為台新銀行設定動產擔保抵押，然被告不久即將該車遷移
    他處，使台新銀行無法執之取償，是該貸款縱有設定抵押權
    ，亦不足資為對被告有利之認定，而以被告未將5C-705號營
    業小客車放置約定之地點，任意遷移，更堪認被告於借款之
    初，並無以該車予台新銀行供擔保之意，由此益徵被告於貸
    款之初無還款之意甚明。被告所辯：有還款之意云云，顯為
    卸責之詞，不足採信。雖被告另供稱：92年12月向台新銀行
    借款時，月入4 、5 萬元云云，然查被告若月入4 、5 萬元
    ，何以未繳交天利當舖之利息、未返還台新銀行每月萬餘元
    之借款，且需靠現金卡周轉？被告此部分所辯，顯與事實不
    合，不足採信。又被告供稱：因與友人合夥經營早餐店，錢
    被友人捲走，故無法以經營早餐店之所得還款云云，然被告
    亦供稱：不知合夥友人之姓名地址，只知綽號為「黑狗」云
    云，果被告與人投資經營早餐店，焉會不知合夥人之姓名、
    聯絡方式？被告所辯顯悖於常情，不足採信。
  (四)綜上所述，被告前開犯行均堪認定，本件事證明確，應依法
    論科。
二論罪科刑：
  (一)核被告如犯罪事實一所為之犯行，係犯刑法第339 條第2 項
    之詐欺得利罪。起訴書認此部分成立同條第1 項之詐欺取財
    罪，尚有未合，惟業經實行公訴檢察官於本院更正為刑法第
    339 條第2 項之罪，依檢察一體原則，本院自毋庸變更起訴
    法條。
  (二)查被告提供5C-705號營業小客車為台新銀行設定動產抵押權
    ，簽訂動產抵押契約，為動產擔保交易之債務人。其將該為
    動產擔保交易標的物之5C-705號營業小客車遷移出約定放置
    處所，使台新銀行無法取回占有該自小客車取償，足以生損
    害於債權人台新銀行，核其所為係犯動產擔保交易法第38條
    之罪。
  (三)被告並無還款之能力及意思，仍隱瞞上情，訛向台新銀行貸
    款300,000 元部分，係犯刑法第339 條第1 項之詐欺取財罪
    。
  (四)被告所犯前述動產擔保交易法第38條之罪及刑法第339 條第
    1 項之詐欺取財罪間，有方法結果之牽連關係，為牽連犯，
    ，應依刑法第55條規定從一重之刑法第339 條第1 項詐欺取
    財罪處斷。所犯刑法第339 條第1 項詐欺取財罪及刑法第33
    9 條第2 項詐欺得利罪，犯意各別，行為互異，罪質互殊，
    應分論併罰。實行公訴檢察官認被告所為刑法第339 條第1
    項及第2 項之罪應成立連續犯，尚有未洽。
  (五)爰分別審酌被告犯上開詐欺取財罪及詐欺得利罪之目的、手
    段、所生損害、所得之不法利益、及其犯後否認犯行，態度
    不佳等一切情狀，分別量處如主文所示之刑，並分別諭知易
    科罰金之折算標準，暨定應執行刑。
三據上論斷，應依刑事訴訟法第299 條第1 項前段，動產擔保交
  易法第38條，刑法第11條前段、第339 條第1 項、第2 項、第
  55條、第41條第1 項、第51條第5 款，罰金罰鍰提高標準條例
  第1條 前段、第2 條，判決如主文。
本案經檢察官林聰良到庭執行職務
中　　華　　民　　國　　94　　年　　10　　月　　21　　日
                  刑事第一庭審判長法  官  雷  雯  華
                                  法  官  許  辰  舟
                                  法  官  江  翠  萍
以上正本證明與原本無異。
如不服本判決，應於判決送達後10日內，向本院提出上訴狀。
                                  書記官  范  淑  芬
中　　華　　民　　國　　94　　年　　10　　月　　21　　日
論罪條文：刑法第339 條第1 項、第2 項
意圖為自己或第3 人不法之所有，以詐術使人將本人或第3 人之
物交付者，處五年以下有期徒刑、拘役或科或併科1000元以下罰
金。
以前項方法得財產上不法之利益或使第3 人得之者，亦同。
